【裁判字號】    92,上訴,1381
【裁判日期】    920910
【裁判案由】    偽造文書等
【裁判全文】
臺灣高等法院高雄分院刑事判決               九十二年度上訴字第一三八一號
    上  訴  人  臺灣高雄地方法院檢察署檢察官
    上  訴  人  丙○○
    即  被  告
    選任辯護人  董甲正
                楊靖儀
                許瑜容
右上訴人等因被告偽造文書等案件，不服臺灣高雄地方法院九十二年度訴字第六八九
號中華民國九十二年六月五日第一審判決（起訴案號：臺灣高雄地方法院檢察署九十
二年度偵字第二四五一號、移
上訴，本院判決如左：
      主  文
原判決撤銷。
丙○○連續行使偽造私文書，足以生損害於他人，處有期徒刑貳年陸月。
    事  實
一、丙○○自民國八十六年五月五日起至八十九年九月五日止，陸續在高雄市○○○
    路二五八號三樓之其所經營之麗姿瑜珈補習班，招集如附表所示之民間互助會四
    組，均由其擔任會首，分別邀集乙○○○等人參加互助會，約定每組各會之會金
    分別為新台幣（下同）二萬元，採內標方式標會（即活會會員每次應繳納之款項
    為各會員扣除得標利息之金額，死會會員每次應繳納之款項為二萬元；各組互助
    會之起迄時間、會員人數、金額、會數均詳如附表所示）。詎丙○○因經濟情況
    不佳，竟基於意圖為自己不法所有及行使偽造私文書之概括犯意，於附表Ａ、Ｂ
    會之會期內不詳時間，趁若干活會會員未親自到場與會及會員間不盡相識之機會
    ，連續假冒不詳四名活會會員之名義在未載甲為標單之空白紙張上填寫投標會員
    姓名及三千元至四千元不等之金額，偽造被冒標者欲以其所填寫之標息之標單參
    與競標而持以行使投標並得標，致使其他活會會員誤信為該次投標係由被冒標者
    得標，被冒標者則誤信係他活會會員得標，均因陷於錯誤因而交付會款，計附表
    Ａ八十六年五月五日所召集之互助會冒標四次約三百萬元、附表Ｂ八十六年九月
    五日所招集之互助會冒標五次約三百五十萬元，共計詐取會款約六百五十萬元（
    因各次冒標之時間、金額均不詳，故無法詳細計算確實之金額），足生損害於互
    助會被冒標及尚未得標之會員。又丙○○甲知其已週轉不靈，竟承前揭概括之犯
    意，冀圖以會養會，甲知趙筱玲、翁碧琴、許美完、鄭梅並未參加附表Ｃ之互助
    會，丁○○並未參加附表Ｄ之互助會，竟未得趙筱玲、翁碧琴、許美完、鄭梅、
    丁○○等人之同意，虛列其等於各該互助會之會單上，持交乙○○○等其他會員
    ，使其他會員誤以為上開五人為互助會會員而入會，繼之丙○○即先後五次於不
    詳時間之開標日期，在上開麗姿瑜珈補習班，於空白紙張上分別偽造趙筱玲、翁
    碧琴、許美完、鄭梅、丁○○等五人之署押，並填載四千至五千不等之金額，以
    表甲競標時願付之標息及會員，持以行使參加競標並標得會款，足以生損害於趙
    筱玲、翁碧琴、許美完、鄭梅、丁○○及其他活會會員，致不知情之活會會員陷
    於錯誤，仍交付活會會款予丙○○，丙○○因此詐得之金額約三百餘萬元。嗣丙○○終因負擔過重，致週轉不靈，於九十一年一月間突然宣佈止會，乙○○○等
    活會會員始知受騙。
二、案經乙○○○訴由臺灣高雄地方法院檢察署檢察官偵查起訴。
    理  由
一、訊據上訴人即被告丙○○供承確有於如附表所示之時、地，陸續招集如附表所示
    之民間互助會四組，均由其擔任會首，並於九十一年一月間上開四組互助會全部
    停標及於附表Ａ之互助會冒標二會、於附表Ｂ之互助會冒標三會、於附表Ｃ之互
    助會虛列趙筱玲、翁碧琴、許美完、鄭梅為會員並冒標、於附表Ｄ之互助會虛列
    丁○○為會員並冒標之事實，惟否認有其餘之犯罪事實，然查前述事實，業據告
    訴人乙○○○指訴綦詳，並經證人即會員劉有勝、丁○○、林美智證述屬實，復
    有互助會會單四紙，及被告與告訴人乙○○○所立之和解書一紙在卷可參，由前
    述互助會會單顯示，附表Ａ之互助會於八十九年十月二十日尾會時，尚有會員丁○○二會活會、會員劉有勝二會活會、會員乙○○○一會活會，可見該會進行至
    尾會時（依慣例尾會已無須開標），顯然已多出四個活會（即五個活會減一個尾
    會），該四會應係被告所冒標；而附表Ｂ之互助會於九十年一月五日尾會時，尚
    有會員丁○○二會活會、會員劉有勝二會活會、會員林美智一會活會、會員乙○○○一會活會，可見該會進行至尾會時（依慣例尾會已無須開標），顯然已多出
    五個活會（即六個活會減一個尾會），該五會應係被告所冒標，事證甲確，被告
    空言否認前述冒標犯行，顯係避重就輕之詞，不足採信，其犯行堪以認定。
二、按民間互助會之標單，通常僅填寫一定之金額及姓名，如單從該記載內容上之形
    式觀之，殊無法瞭解其為何種用意之證甲，而必須依據習慣或特約，始足以表示
    該一定之金額即為標取會款之利息，該姓名即為標取會款之會員，故偽造該標單
    應認為係偽造同法第二百二十條第一項以文書論之私文書（最高法院七十四年度
    台上字第五六一二號判決意旨參照）；查被告丙○○冒用會員名義，偽造標單，
    行使得標，詐取會款，自足以生損害於該被冒名之不詳活會會員及乙○○○、丁○○、趙筱玲、翁碧琴、許美完、鄭梅及於冒標時仍為活會之會員，核其所為係
    犯刑法第二百十六條、第二百二十條第一項、第二百十條之行使偽造準私文書罪
    、第三百三十九條第一項之詐欺取財罪。被告偽造丁○○、趙筱玲、翁碧琴、許
    美完、鄭梅等人之署名，為偽造準私文書之部分行為，不另論罪。又其偽造準私
    文書復持以行使，偽造準私文書之低度行為應為行使之高度行為所吸收，亦不另
    論罪。又被告每次偽造標單後向多數活會會員詐取財物，侵害多數人法益，係一
    行為觸犯數個相同詐欺罪名，應依想像競合犯之規定，論以一詐欺取財罪。被告
    先後多次行使偽造準私文書、詐欺取財之犯行，均時間緊接，所犯係構成要件相
    同之罪，顯均係基於概括犯意反覆為之，均應依連續犯之規定，分別以一罪論，
    並加重其刑。被告所犯行使偽造準私文書及詐欺取財二罪間，有方法結果之牽連
    關係，應依刑法第五十五條之規定，從一重之行使偽造準私文書罪處斷。至被告
    前述Ｃ、Ｄ二組互助會所為之偽造文書及詐欺之犯行，雖未經公訴人起訴，惟此
    部分犯行已經被告於審理時供承在卷，自與公訴人起訴之偽造文書及詐欺犯行有
    連續犯及牽連犯之裁判上一罪之關係，應為起訴效力所及，本院自應併予審判，
    附此敘甲。
三、原審予以論罪科刑，固非無見，惟查：（一）被告於附表Ａ之互助會冒標四會、
    於附表Ｂ之互助會冒標五會，已如前述，原判決認被告於附表Ａ之互助會冒標二
    會、於附表Ｂ之互助會冒標三會，認定事實顯有錯誤。（二）原判決對附表D被
    告所為之偽造文書及詐欺之犯行，未及併予審判，亦有未當；被告上訴意旨，以
    原審量刑過重，雖無理由，惟公訴人以前述（一）之理由提起上訴，非無理由，
    應由本院將原判決予以撤銷改判；審酌被告利用招募民間互助會，自任會首之機
    會，以上開偽造文書及詐欺方法取財，詐得數百萬元之金額，造成各互助會會員
    之損害非輕，破壞社會經濟秩序甚屬不該，其雖一再表示有誠意與告訴人及被害
    人和解，惟迄本件審理終結前仍未與告訴人及被害人和解，尚未彌補損失，念被
    告並無前科，其素行尚佳，且於犯後已坦承部分犯行，深具悔意等一切情狀，仍
    如原審量處有期徒刑二年六月；至被告多次偽造之標單，被告供稱事後均已丟棄
    ，為免將來執行困難，爰不予宣告沒收。
據上論斷，應依刑事訴訟法第三百六十九條第一項前段、第三百六十四條、第二百九
十九條第一項前段，刑法第五十六條、第二百十六條、第二百十條、第三百三十九條
第一項、第五十五條，罰金罰鍰提高標準條例第一條前段，判決如主文。
本案經檢察官陳新慶到庭執行職務。
中    華    民    國      九十二      年      九      月     十         日
                              臺灣高等法院高雄分院刑事第七庭
                                  審判長法官  李春昌
                                        法官  莊飛宗
                                        法官  黃憲文
右正本證甲與原本無異。
如不服本判決應於收受本判決後十日內向本院提出上訴書狀，其未述上訴理由者，
並得於提起上訴後十日內向本院補提理由書狀（均須按他造當事人之人數附繕本)「
切勿逕送上級法院」。
                                      書記官  黃英彥
中    華    民    國      九十二      年      九      月     十         日
附錄：本判決論罪科刑法條：
中華民國刑法第二百一十條
偽造、變造私文書，足以生損害於公眾或他人者，處五年以下有期徒刑。
中華民國刑法第二百一十六條
行使第二百十條至第二百十五條之文書者，依偽造、變造文書或登載不實
事項或使登載不實事項之規定處斷。
中華民國刑法第三百三十九條
意圖為自己或第三人不法之所有，以詐術使人將本人或第三人之物交付者
，處五年以下有期徒刑、拘役或科或併科一千元以下罰金。
附表：
編號    起會時間            每會金額    會數    冒標會數  冒標金額
Ａ會    八十六年五月五日起  二萬元      五六    四        三千元至四千元
        至八十九年十月二十
        日止
Ｂ會    八十六年九月五日起  同上        五四    五        同上
        至九十年一月五日止
Ｃ會    八十九年八月五日起  同上        四十    四        四千至五千元
        至九十二年一月二十
        日止
Ｄ會    八十九年三月五日起  同上        四十五   一        四千至五千元
        至九十一年十一月五
        日止


司法院資訊處製作；財團法人民間司法改革基金會備份。
